臺灣新北地方法院民事判決
111年度簡上字第310號
上  訴  人  指南汽車客運股份有限公司


法定代理人  呂奇峯  
訴訟代理人  朱麗真律師
視同上訴人  李銘添  


被上訴人    蕭春英  


訴訟代理人  李奇律師  
            傅于瑄律師
上列當事人間請求侵權行為損害賠償(交通)事件，上訴人對於中
華民國111年5月24日本院三重簡易庭110年度重簡字第1687號第
一審判決提起上訴，被上訴人並為訴之追加，經本院於111年10
月21日言詞辯論終結，判決如下：
    主  文
原判決不利於上訴人部分廢棄。
上開廢棄部分，被上訴人在第一審之訴及假執行之聲請均駁回。
被上訴人追加之訴及假執行之聲請均駁回。
第一審（除確定部分外）、第二審及追加之訴之訴訟費用由被上
訴人負擔。
    事實及理由
壹、程序上理由
(一)訴訟標的對於共同訴訟之各人必須合一確定者，共同訴訟人
    中一人之行為有利益於共同訴訟人者，其效力及於全體；不
    利益者，對於全體不生效力，民事訴訟法第56條第1項第1款
    定有明文。該條項所謂合一確定，係指依法律之規定必須數
    人一同起訴或一同被訴，否則當事人之適格有欠缺，原告即
    因此不能得本案之勝訴判決。又所謂共同訴訟人中一人之行
    為，有利益於共同訴訟人或不利益於共同訴訟人，係指於行
    為當時就形式上觀之，有利或不利於共同訴訟人而言。非指
    經法院審理結果有利者其效力及於共同訴訟人，不利者其效
    力不及於共同訴訟人而言，故共同訴訟人中之一人，對於下
    級法院之判決聲明不服提起上訴，在上訴審法院未就其內容
    為審判之前，難謂其提起上訴之行為對於他共同訴訟人不利
    ，其效力應及於共同訴訟人全體，即應視其上訴為共同訴訟
    人全體所為（最高法院100年度台上字第2098號判決參照）
    。本件被上訴人依據侵權行為之規定，對上訴人與李銘添請
    求負連帶賠償責任，足認本件訴訟標的對於共同訴訟之各人
    必須合一確定，是原審判決後，僅上訴人提起上訴，惟揆諸
    前揭說明，其上訴效力及於李銘添，爰併列李銘添為視同上
    訴人，先予敘明
(二)按訴狀送達後，原告不得將原訴變更或追加他訴。但擴張或
    減縮應受判決事項之聲明者，不在此限，並為簡易訴訟程序
    第二審程序所準用，民事訴訟法第255條第1項第3款、第436
    條之1第3項、第463條分別定有明文。查本件被上訴人於上
    訴後，復於民國（下同）111年8月25日具狀擴張訴之聲明請
    求上訴人及視同上訴人再連帶給付新台幣（下同）10萬1520
    元及自民事擴張訴之聲明狀繕本送達翌日起至清償日止之法
    定遲延利息(見本院卷第133頁)，又於111年10月18日具狀擴
    張訴之聲明為14萬7511元及自民事擴張訴之聲明暨上訴答辯
    （二）狀繕本送達翌日起至清償日止之法定遲延利息（見本
    院卷第214頁），合於上開規定，應予准許。
貳、實體上理由
一、被上訴人起訴主張：視同上訴人李銘添（以下簡稱視同上訴
    人）受雇於上訴人指南汽車客運股份有限公司（下稱上訴人
    ）擔任營業用大客車司機，於109年8月28日中午約12時28分
    許，被上訴人於新北市○○區○○路○段000號前，搭乘由視同上
    訴人駕駛車號000-00公車（下稱系爭車輛），被上訴人甫上
    車、尚未抵達座位坐穩之際，視同上訴人應注意乘客是否坐
    穩，且依當時情況並無不能注意之情事，其竟疏未注意即貿
    然啟動公車，造成被上訴人摔跌，受有右侧人工髖關節周圍
    骨折等傷害，因此支出醫療費用17萬1181元、交通費3500元
    、醫療用品費1萬9296元、看護費78萬2377元、精神慰撫金3
    0萬元，扣除被上訴人已受領之強制責任險保險金4萬2896元
    ，合計123萬3458元，視同上訴人受雇於上訴人，自應與視
    同上訴人負連帶損害賠償責任，依侵權行為法則、旅客運送
    契約、民法第654條第1項、消費者保護法第7條第1項及第3
    項之規定，提起本訴，並聲明：上訴人與視同上訴人應連帶
    給付被上訴人123萬3458元及其中84萬9450元自起訴狀繕本
    送達上訴人之翌日起至清償日止，其餘38萬4008元自民事追
    加暨準備(四)狀繕本送達翌日起，均至清償日止，按年息百
    分之五計算之利息，前項所命給付，如其中任一被告為全部
    或一部之給付，其他被告於其給付範圍內，同免給付責任。
    並願供擔保請准宣告假執行。
二、上訴人則以：
(一)視同上訴人並無過失，業經檢察官勘驗案發當時之車內外之
    行車紀錄器屬實，並為不起訴處分確定。上訴人提出之教育
    訓練為司機之宣導與教育，但不等同於司機對於乘客上下車
    之期間之安全負完全之注意義務，而作為認定過失之依據。
    被上訴人上車時仍能安全行走，且於上車後確實已扶好欄杆
    ，且被上訴人未先選擇藍色位置入座，卻持續往後走，顯非
    李銘添可預見，因車輛前進時，見有一機車橫越路口而略微
    減速，車內握環並無劇烈搖晃，因被上訴人入座時選擇放開
    雙手，亦非視同上訴人得預見，原審課以不可期待之義務，
    況公車內貼有標語，車輛行進間，要求乘客須緊握扶手欄杆
    ，被上訴人於入座時卻放開雙手，此為被上訴人跌倒之原因
    。視同上訴人於乘客上車時，於車輛行進中，對於乘客之移
    動仍須持續注意，顯無法對於無法預見之事負注意義務，自
    無過失可言。若認視同上訴人仍有過失，被上訴人與有90%
    之過失。
(二)上訴人不定期對所屬司機進行教育訓練，109年間事發前與
    本件相關之訓練，視同上訴人均出席參加並簽名在案，顯見
    上訴人業已盡力提供運送專業水準可合理期待之安全性服務
    。被上訴人追加旅客運送契約及民法第654條第1項之規定以
    及消費者保護法第7條第1項、第3項規定之請求權基礎，並
    無理由。
(三)被上訴人僅一次門診，卻請求3次之計程車費，並無必要。
    又被上訴人於111年1月17日回診時恢復良好，可用拐杖行走
    ，因肌肉力量尚未恢復，須持續復健等語，長庚醫院之診斷
    證明書記載復原期間三個月，原證2診斷證明書記載，建議
    專業療養延長至術後1年，被上訴人請求之看護費卻至術後
    達1年半，且入住費用高達4萬4000元爭執其合理性。精神慰
    撫金之核給標準，依最高法院51年度台上字第223號判決見
    解，應斟酌雙方身份、資力與加害程度及其他各種情形核定
    之，視同上訴人僅為司機，收入不高，現已離職，擔任外送
    員，揆諸前揭原則，被上訴人所提精神慰撫金，顯屬過高，
    請予酌減。
三、原審判命上訴人及視同上訴人應連帶給付103萬2888元及其
    中64萬9150元自110年8月19日起，其餘38萬3838元自111年4
    月13日起，均至清償日止，按年息百分之五計算之利息，駁
    回被上訴人其餘之訴，上訴人不服，提起上訴，並為聲明:
    原判決不利於上訴人部分暨假執行之宣告均廢棄。上開廢棄
    部分，被上訴人在第一審之訴駁回。被上訴人為答辯聲明:
    駁回上訴，並追加聲明:請求視同上訴人與上訴人應再連帶
    給付被上訴人14萬7511元及自民事擴張訴之聲明暨上訴答辯
    (二)狀繕本送達翌日起至清償日止，按年息百分之五計算之
    利息，上訴人及視同上訴人之答辯聲明為:追加之訴駁回。
    （被上訴人就其敗訴部分未上訴而確定）
四、兩造不爭執之事項（見本院卷第183頁、111年9月13日筆錄
    ）：
(一)視同上訴人受雇於上訴人，擔任公車司機，於109年8月28日
    駕駛系爭車輛，沿新北市泰山區明志路1段往2段方向行駛，
    被上訴人搭乘系爭車輛於車上摔跌，致受有腿部嚴重骨折之
    傷害，有被上訴人於原審提出之新北市政府警察局道路交通
    事故當事人登記聯單、長庚醫院出具之診斷證明書、系爭交
    通事故之黏貼照片為證（見原審卷第61~75頁）。
(二)被上訴人對視同上訴人提出刑事告訴，經檢察官為不起訴處
    分，經被上訴人再議，業經台灣高等檢察署駁回再議，有新
    北地方檢察署檢察官110年度調偵字第1179號不起訴處分書
    、台灣高等法院檢察署110年度上聲議字第6541號處分書可
    按。
五、被上訴人起訴主張於前開時地因視同上訴人之過失而受有前
    開傷害，依據侵權行為法則、民法第654條第1項、旅客運送
    契約、消費者保護法第7條第1項、第3項之規定，請求如訴
    之聲明，上訴人及視同上訴人則以前詞置辯，因此，本件爭
    點應為：(一)視同上訴人駕駛系爭車輛是否有過失?（二）
    如有過失，被上訴人依據侵權行為之規定，請求上訴人及視
    同上訴人連帶賠償醫療費17萬1011元、交通費3100元、醫療
    用品費1萬9296元、看護費支出78萬2377元、精神慰撫金10
    萬元，擴張看護費14萬7511元，是否有理由?（三）被上訴
    人依據旅客運送契約、民法第654條第1項、消費者保護法第
    7條第1項之規定，請求上訴人與視同上訴人連帶賠償，是否
    有理由?茲分述如下:
(一)視同上訴人駕駛系爭車輛是否有過失?
　1.本件於111年9月13日言詞辯論期日兩造共同勘驗系爭車輛之
    行車紀錄器顯示如下，均為兩造所不爭執（見本院卷第186~
    187頁、111年9月13日筆錄）:
 (1)被上訴人於在上證3 之光碟顯示12點6 分24秒(以下所述均
    省略12點)上車，於6 分36秒還有緊握車輛的扶手，到6 分3
    7秒鬆開雙手準備入座，6 分38秒身體往後倒，然後6 分39
    秒摔到地面。
 (2)被上訴人上車後視同上訴人開始啟動車輛的時間，經本院勘
     驗為6分27秒，經由車輛旁移動的景物認定車輛開始移動的
    時間。
 (3)系爭車輛在6分36秒車前方有一台摩托車穿越斑馬線到對向
    車道，系爭車輛在6分38秒全部停住，從6分27秒到6分39秒
    車上握把均無晃動。
 (4)被上訴人在6 分38秒準備要入座，剛好視同上訴人因為前方
    有一台機車橫過斑馬線，且系爭車輛已經到達道路停止線，
    煞車停止時，被上訴人就從座位上摔落地板，此時視同上訴
    人回頭看被上訴人摔倒的狀況。
 (5)依據上開勘驗之過程可知，被上訴人於6分24秒至6分36秒上
    車行進間，長達13秒，均能右手持續緊握系爭車輛內之把手
    ，持續往車後座位區移動，而視同上訴人於被上訴人6分27
    秒始啟動車輛，至6分38秒煞車停住時，車內把手並無晃動
    ，適因視同上訴人駕駛系爭車輛前方於6分36秒時出現一台
    機車而減速，被上訴人於6分37秒卻鬆開雙手於入座時，視
    同上訴人於6分38秒因到達道路停止線而煞車時，被上訴人
    始跌坐地面等情，為兩造所不爭，堪信為真實。
　2.另據原審於111年1月11日勘驗筆錄記載:被上訴人右手走道
    右側欄杆，左手拿取雨傘及物品，側身靠至走道左側座位，
    屁股往後，欲坐入座位。此時司機前方有一機車橫越路口，
    原行進中之公車因而略微減速，被上訴人未及入坐，於走道
    左側旁，身體向後踉蹌跌倒於走道地板等情（見原審卷第19
    4頁），核與本院前開勘驗結果相符。
　3.本件另經新北地方檢察署檢察官勘驗案發行車紀錄器錄影晝
    面，勘驗結果如下:（以時間為錄影晝面時間）：...(00:18
    )視同上訴人確認被上訴人右手握住扶桿，並對被上訴人說
    ：「要握著喔（台語）」，始開車離站;(00:21)被上訴人於
    公車行進間，右手握住扶桿，左手拎著塑膠袋及雨傘，起步
    往公車後方行走；（00:24)被上訴人持續握住扶桿往公車後
    方行走，公車前方路口有導護人員站在路口中央；（00:27)
    被上訴人右手放開扶桿，左手並未握住座位區之扶桿，身體
    即往左方座位區移動；(00：28)被上訴人準備入座，此時被
    上訴人雙手均未握住扶桿，嗣因身體重心不穩而往後傾倒，
    惟此時公車車身及車内拉環均無明顯晃動之情形」，並認定
    視同上訴人已確認被上訴人已握住扶桿，並提醒被上訴人需
    握穩後，始駕駛系爭車輛離站，因車輛前方有導護指揮交通
    而煞車時，系爭車輛之車身或手拉環均無明顯晃動之情形，
    而認定被上訴人並無違反注意義務及道路交通規則之情形，
    且視同上訴人駕駛營業大客車，首應注意車前狀況，以隨時
    採取必要之安全措施，尚無法密切注意車內乘客之一切動態
    ，因遵循前方道路之交通指揮而煞車，並無緊急煞車之舉，
    應認視同上訴人已善盡注意義務，被上訴人於系爭車輛行進
    中，於入座時卻未握住扶桿而跌倒受傷，於視同上訴人專注
    駕車之情況下，難以期待視同上訴人對於被上訴人公車行進
    中自行跌倒之結果，有預見並加以防止之可能等情，而為視
    同上訴人不起訴處分，有新北地方檢察署檢察官110年度調
    偵字第1179號不起訴分書可按（見原審卷第65~71頁）。
  4.被上訴人雖主張視同上訴人於被上訴人上車後，但立即按下
    車門關門鈕，急促將車門關閉，車門差一點夾到被上訴人，
    雖提醒被上訴人要握緊，僅過3秒，並未等待，亦疏未注意
    被上訴人是否已抵達座位坐穩之前或已坐穩在車位上，即遽
    然啟動車輛行進，於到達路口前又緊急煞車，因公車瞬間啟
    動又停止而產生搖晃，因慣性作用而重心不穩而跌落公車云
    云。經查:被上訴人於上車後，長達13秒均能以右手緊握扶
    桿持續往車後移動，已如前述，視同上訴人並非僅載送被上
    訴人一人，車內有其他共同乘車之乘客，且視同上訴人為客
    運司機，每一站牌均有規定應到達時間，自無法期待視同上
    訴人等待被上訴人於上車後13秒後安然入坐始啟動車輛，且
    視同上訴人對於車前狀況有更高之注意義務，況依據上訴人
    所提出之教育訓練資料，僅要求確認車門完全密合，再行起
    駛，不得猛起步急煞車，起駛時須留意乘客是否就坐扶妥，
    並未要求司機需等待所有乘客均安然入坐後，始能啟動車輛
    等情，況被上訴人如此之要求，已忽略其他共同乘坐之乘客
    需求，亦忽略駕駛員需優先注意車前狀況之要求，顯已超越
    對於一般駕駛員之期待可能性，況依據前開勘驗內容，視同
    上訴人啟動時或煞車時，均屬緩慢，車速極為緩慢，並無驟
    然啟動或急踩剎車之狀況，從而，被上訴人前開主張，與事
    實不符，自不足為有利於被上訴人之判斷。
　5.綜上各情，視同上訴人於駕駛系爭車輛時，於被上訴人上車
    後，已等待被上訴人緊握車輛扶桿後，並以口頭告知被上訴
    人要握緊後，始啟動車輛，往前行進時，因需注意車前狀況
    而煞車時，車內之扶手均無明顯晃動，並非緊急煞車，被上
    訴人於長達13秒之時間均能以右手緊握車輛扶桿往車後移動
    ，卻因系爭車輛停止前1秒，行將入座時，疏忽未將雙手緊
    握扶桿，因慣性原理而跌坐地面，亦即以系爭車輛當時之車
    速，進乎已呈現停止之狀態，果被上訴人仍緊握扶桿，將不
    致於因慣性原理而跌坐地面，視同上訴人自無過失可言，並
    經檢察官亦同此認定，有新北地方檢察署檢察官110年度調
    偵字第1179號不起訴處分書、台灣高等法院檢察署110年度
    上聲議字第6541號處分書可按。況據車內照片顯示，系爭車
    輛均於醒目處貼有「路況多變請緊握扶手（桿）」之警告標
    語，被上訴人於系爭車輛停止時，卻未緊握扶桿，因即將入
    座時放開雙手，因慣性原理而跌坐地面，被上訴人對損害之
    發生具有過失，非可歸責於視同上訴人，至為明確。
（二）如視同上訴人有過失，被上訴人依據侵權行為之規定，請
    求上訴人及視同上訴人連帶賠償醫療費17萬1011元、交通費
    3100元、醫療用品費1萬9296元、看護費支出78萬2377元、
    精神慰撫金10萬元，擴張看護費10萬1520元，是否有理由?
　　視同上訴人既無過失，已如前述，則被上訴人請求前開損害
    賠償，自無理由，應予駁回。
（三）被上訴人依據旅客運送契約、民法第654條第1項、消費者
    保護法第7條第1、3項之規定，請求上訴人與視同上訴人連
    帶賠償，是否有理由?
　1.旅客運送人對於旅客因運送所受之傷害及運送之遲到應負責
    任。但因旅客之過失，或其傷害係因不可抗力所致者，不在
    此限，民法第654條第1項訂有明文。考其立法理由為「旅客
    運送人對於旅客之運送；應為相當之注意，此屬當然之事。
    若旅客因運送而致受有傷害或致運送遲延時，旅客運送人均
    應負其責任，但其傷害之原因，係因不可抗力，而非可歸責
    於運送人，或其傷害及遲延係因旅客自己過失所致者，旅客
    運送人即可免責」，準此，除非旅客之受傷係因自己之過失
    或不可抗力以外，而非可歸責於運送人以外，運送人均須負
    損害賠償責任。經查，視同上訴人於駕駛系爭車輛時並無過
    失，已如前述，被上訴人於車輛停止時卻因未緊握扶桿而跌
    倒，自屬為被上訴人自己之過失，非可歸責於上訴人之事由
    ，被上訴人依據前開規定，請求損害賠償，並無理由。
　2.消費者保護法第 7 條第1項規定「從事設計、生產、製造商
    品或提供服務之企業經營者，於提供商品流通進入市場，或
    提供服務時，應確保該商品或服務，符合當時科技或專業水
    準可合理期待之安全性。」，同條第3項規定「企業經營者
    違反前二項規定，致生損害於消費者或第三人時，應負連帶
    賠償責任。但企業經營者能證明其無過失者，法院得減輕其
    賠償責任。」，上訴人已對不定期對所屬司機進行教育訓練
    ，視同上訴人均出席參加並簽名在案，有上訴人於原審提出
    之教育訓練資料可按（見原審卷第133~155頁），顯見上訴
    人業已盡力提供運送專業水準可合理期待之安全性服務，
　　視同上訴人於駕駛系爭車輛時已注意車內乘客於上車時扶好
    扶桿，始緩慢啟動車輛，並緩慢往前行進，因車輛停止時，
    被上訴人始因鬆開雙手，因慣性原理而跌坐地面，自非可歸
    責於視同上訴人，已如前述，則上訴人提供服務時，已確保
    服務，符合當時科技或專業水準可合理期待之安全性，至為
    明確，則被上訴人依據消費者保護法第7條第1項、第3項規
    定之請求，並無理由。
六、綜上所述，被上訴人本於依侵權行為法則、旅客運送契約、
    民法第654條第1項、消費者保護法第7條第1項及第3項之規
    定，請求上訴人與視同上訴人應連帶給付被上訴人123萬345
    8元及其中84萬9450元自起訴狀繕本送達上訴人之翌日起至
    清償日止，其餘38萬4008元自民事追加暨準備(四)狀繕本送
    達翌日起，均至清償日止，按年息百分之五計算之利息，前
    項所命給付，如其中任一被告為全部或一部之給付，其他被
    告於其給付範圍內，同免給付責任，並於上訴後追加聲明請
    求視同上訴人與上訴人應再連帶給付14萬7511元及擴張訴之
    聲明狀暨上訴答辯（二）狀繕本送達上訴人及視同上訴人之
    翌日起至清償日止，按年息百分之五計算之利息，均無理由
    ，不應准許。其假執行之聲請亦失所附麗，應併予駁回。原
    審判命上訴人給付10萬2888元及其法定遲延利息，並為假執
    行之宣告，自有未洽。上訴意旨指摘原判決不當，求予廢棄
    改判，為有理由，自應由本院予以廢棄改判，併駁回被上訴
    人追加之訴及假執行之聲請，如主文第2、3項所示。
七、本件事證已臻明確，兩造其餘攻擊防禦方法及其餘爭點，核
    與判決結果無涉，爰不一一論述。　　
八、據上論結，本件上訴為有理由，被上訴人為追加之訴為無理
    由，依民事訴訟法第436條之1第3項、第450條、第78條，判
    決如主文。
中　　華　　民　　國　　111　　年　　11　　月　　4 　日 
              民事第三庭    審判長法　官　饒金鳳
                                    法　官　吳幸娥
                                    法　官　徐玉玲
以上正本證明與原本無異
不得上訴
中　　華　　民　　國　　111 　年　　11　　月　　4 　　日
                            書記官　王思穎